【裁判字號】    95,重上,314
【裁判日期】    951114
【裁判案由】    給付補償金
【裁判全文】
臺灣高等法院民事判決                 95年度重上字第314號
上  訴  人  乙○○
訴訟代理人  黃榮謨律師
            張瓊文律師
被上訴人    臺北縣政府
法定代理人  甲○○
訴訟代理人  沈志成律師
複代理人    吳泓峻律師
            王信仁律師
上列當事人間給付補償金事件，上訴人對於中華民國95年4月28
日臺灣板橋地方法院94年度重訴字第432號第一審判決提起上訴
，本院於95年10月31日言詞辯論終結，判決如下：
    主  文
上訴駁回。
第二審訴訟費用由上訴人負擔。
    事實及理由
壹、程序方面：
    按耕地三七五減租條例第26條所謂出租人與承租人間因耕地
    租佃發生爭議案件，非經調解、調處，不得起訴，係指當事
    人間本於耕地租佃關係而發生之爭議案件而言。本件被上訴
    人主張上訴人無權占有伊所有土地，本於不當得利之法律關
    係請求上訴人返還占有土地之不當得利，並非租佃爭議，無
    上開規定之適用（最高法院79年台上字第1677號判決參照）
    。合先說明。
貳、實體方面：
一、上訴人聲明：（一）原判決關於不利上訴人部分廢棄。（二
    ）前開廢棄部分，被上訴人在第一審之訴及假執行之聲請均
    駁回。
    被上訴人聲明：如主文所示。
二、被上訴人起訴主張：上訴人自民國（下同）78年間起無權占
    有伊所有坐落台北縣三重市○○○段頂崁小段438-2、438-8
    地號土地（下稱系爭土地）土地2筆，面積共計3315平方公
    尺。上訴人無權占有系爭土地使用收益，自為無法律上之原
    因而受利益，並致伊受有相當於租金之損害，伊已於94年3
    月25日發函上訴人請其繳清5年內之使用補償金，惟上訴人
    置之不理。經查國有出租基地，自82年7月1日起，一律依照
    土地申報地價年息百分之5計收租金，有行政院82年4月23日
    台82財字第11153號函可憑；伊爰請求上訴人按系爭土地之
    公告地價年息百分之5給付使用補償金。而自89年4月1日起
    至94年9月15日止，按系爭土地公告地價年息百分之5計算，
    共為新台幣（下同）820萬6065元，伊請求上訴人返還之。
    又上訴人迄今仍無返還系爭土地之意，為此請求上訴人按月
    給付12萬5313元之不當得利至返還系爭土地之日止等情；爰
    依不當得利之法律關係，求為命上訴人給付820萬6065元，
    及其中819萬8445元，自支付命令送達上訴人翌日起至清償
    日止；其中7620元，自95年1月6日之書狀繕本送達上訴人翌
    日起至清償日止，均按年息百分之5計付利息；暨自94年9月
    16 日起至返還系爭土地之日止，按月給付12萬5313元之判
    決（原審判決上訴人應給付被上訴人751萬8750元，及自94
    年9月30日起至清償日止按年息5％計算之利息；及應自94年
    9月22日起至返還土地之日止按月給付12萬5313元；駁回被
    上訴人其餘之訴。上訴人就其敗訴部分，提起上訴；被上訴
    人就其敗訴部分，未提起上訴，已告確定）。
    上訴人則以：被上訴人與伊之先父張家添訂立耕地三七五租
    約，伊以繼承人之身分繼續承租至78年；因被上訴人調漲地
    租，伊未再續約，伊僅占用系爭土地一小部分使用，其餘均
    為閒置之土地，被上訴人不得按系爭土地之全部面積請求伊
    給付不當得利。又本件應審酌兩造原訂租約之租金標準，被
    上訴人請求按公告地價年息百分之5計算不當得利，尚嫌過
    高云云，資為抗辯。
三、兩造不爭執之事實：
（一）上訴人原與被上訴人間訂有台北縣公有耕地租賃契約，向
      被上訴人承租系爭土地至78年6月30止，其後未再續約。
（二）系爭土地均為被上訴人所有，系爭438-2地號土地面積為2
      934平方公尺，系爭438-8地號土地面積為381平方公尺。
（三）系爭438-2地號土地自86年7月起之申報地價為每平方公尺
      8900元，系爭438-8地號土地自89年7月起之申報地價為每
      平方公尺為1萬0400元。
（四）證據：台北縣公有耕地租賃契約、土地登記謄本、地價謄
      本（見原審促字卷7、8頁、本院重上卷42、32、33頁）。
四、被上訴人請求上訴人返還占有系爭土地之不當得利，有無理
    由，詳如下述：
（一）經查系爭438-2地號土地面積2934平方公尺、438-8地號土
      地面積381平方公尺，全部均為工廠廠房占用，業經原審
      赴現場勘驗，並囑託地政機關鑑定測量屬實，有勘驗筆錄
      、現場照片、台北縣三重地政事務所函及該所製作之土地
      複丈成果圖可憑（見原審卷55-60、74-75、78-79、89-90
      頁）。上訴人雖抗辯：伊僅占用一小部分使用，其餘均為
      閒置之土地云云；惟查上訴人曾於93年10月27日立具證明
      書，證明其一人使用系爭土地及地上物，同意配合被上訴
      人進行系爭土地實際使用範圍之量測工作等作業，有證明
      書可稽（見原審卷28、29頁）；且在原審赴現場勘驗命地
      政機關實施測量時，亦未否認占用之事實；並在本院提出
      上訴理由書狀陳述：「系爭土地因已無法從事耕作之用，
      是上訴人始得興建廠房予以利用」等語（見本院卷16頁）
      ，足認系爭土地係上訴人興建廠房占有使用；被上訴人主
      張系爭土地為上訴人占有使用，堪信為真實。
（二）按無法律上之原因而受利益，致他人受損害者，應返還其
      利益，民法第179條前段定有明文。又無權占有他人土地
      ，可能獲得相當於租金之利益，為社會通常之觀念，亦有
      最高法院61年台上字第1695號判例可參。經查兩造間就系
      爭土地固曾訂有耕地租約，惟租賃期間至78年6月30日止
      （見原審卷42頁），其後上訴人未再續約，兩造間之耕地
      租約業已終止，為上訴人所不爭執；上訴人復未舉證證明
      伊占有系爭土地之正當權源，其在租約終止後仍繼續占有
      使用系爭土地，自屬無權占有。上訴人無權占有系爭土地
      受有相當於租金之利益，並致被上訴人受有相當於租金之
      損害，自已構成不當得利。
（三）又依土地法第105條、第97條第1項規定，城市地方土地之
      租金以不超過土地申報地價年息百分之10為限。另依行政
      院82年4月23日台82財字第11153號函發布之國有出租基地
      租金率調整方案規定，國有出租基地自82年7月1日起，一
      律依照土地申報地價年息百分之5計收租金（見原審卷61
      頁）。經查系爭土地位在台北縣三重頂崁工業區內，臨接
      三重市○○路○段126巷，現作工廠使用，有原審勘驗筆
      錄及照片（見原審卷55-60、74-75頁）可稽。爰斟酌前述
      系爭土地所在位置、工商繁榮程度、上訴人利用基地之經
      濟價值及可得利益等情狀，認被上訴人主張按系爭土地申
      報地價年息百分之5計算上訴人之不當得利，應屬相當。
      雖上訴人抗辯應以兩造原訂耕地租約之租金數額為標準云
      云，惟查兩造自78年間即已終止租約，其時之地價與現今
      地價不可比擬，且系爭土地現係作廠房使用，自不能比照
      早期耕地之租金計算上訴人之不當得利，上訴人所辯核不
      可採。被上訴人於94年9月21日聲請原審對上訴人核發支
      付命令，回溯5年（參見民法第126條），被上訴人得對上
      訴人請求自89年9月22日起算之不當得利（被上訴人請求
      超過自該日起算不當得利部分，業經原審駁回其該部分之
      請求確定）。
（四）經查系爭438-2地號土地之申報地價自89年7月起均為8900
      元，系爭438-8地號土地之申報地價自89年7月起均為1萬0
      400元，有地價謄本可憑（見原審卷32、33頁）。系爭二
      筆土地自89年9月22日起至94年9月21日止，按年息百分之
      5計算之不當得利，合計為751萬8750元；又上訴人迄無返
      還系爭土地之意，被上訴人請求上訴人應自94年9月22日
      起至返還系爭土地之日止按月給付12萬5313元，應屬有據
      。其計算式如下：
    1.系爭438-2地號土地：
      8,900元／平方公尺×2,934平方公尺×5%×5年＝6,528,1
      50元（元以下四捨五入，下同）
    2.系爭438-8地號土地:
      10,400元／平方公尺×381平方公尺×5%×5年＝990,600
      元
    3.以上合計：6,528,150元＋990,600元＝7,518,750元
    4.自94年9月22日起按月計算之不當得利：
      （8,900元／平方公尺×2,934平方公尺×5%／12月）+（1
      0,400元／平方公尺×381平方公尺×5%／12月）＝125,31
      3元
（五）末查兩造間就系爭土地原有之耕地租約業於78年6月30日
      期滿終止，而上訴人並未依兩造間原有之耕地租約第3條
      約定，於租約期滿前1個月內，向被上訴人申請換訂租約
      ，其未依限續約，視為無意續約（見原審卷42頁），兩造
      間就系爭土地耕地租約早已終止。上訴人抗辯系爭土地變
      更為非耕地，被上訴人應予補償，並以之為抵銷云云，亦
      不足採。
五、綜上所述，被上訴人本於不當得利之法律關係，請求上訴人
    給付751萬8750元，及自支付命令送達翌日即94年9月30日起
    至清償日止，按年息5％計算之利息；及自94年9月22日起至
    返還系爭土地之日止，按月給付12萬5313元，為有理由，應
    予准許。原審就上開應准許部分為上訴人敗訴之判決，並無
    不合；上訴論旨指摘原判決此部分不當，求予廢棄改判，為
    無理由。
六、兩造其餘之攻擊或防禦方法及未經援用之證據，經本院斟酌
    後，認為均不足以影響本判決之結果，無逐一詳予論駁之必
    要。併此敘明。
七、據上論結，本件上訴為無理由，依民事訴訟法第449條第1項
    、第78條，判決如主文。
中    華    民    國    95    年    11    月    14    日
                  民事第八庭
                      審判長法  官  吳景源
                            法  官  連正義
                            法  官  鄭威莉
正本係照原本作成。
如不服本判決，應於收受送達後20日內向本院提出上訴書狀，其
未表明上訴理由者，應於提出上訴後20日內向本院補提理由書狀
（均須按他造當事人之人數附繕本）上訴時應提出委任律師或具
有律師資格之人之委任狀；委任有律師資格者，另應附具律師資
格證書及釋明委任人與受任人有民事訴訟法第466條之1第1項但
書或第2項（詳附註）所定關係之釋明文書影本。
中    華    民    國    95    年    11    月    15    日
                            書記官  秦慧榮
附註：
民事訴訟法第466條之1（第1項、第2項）：
對於第二審判決上訴，上訴人應委任律師為訴訟代理人。但上訴
人或其他法定代理人具有律師資格者，不在此限。
上訴人之配偶、三親等內之血親、二親等內之姻親，或上訴人為
法人、中央或地方機關時，其所屬專任人員具有律師資格並經法
院認為適當者，亦得為第三審訴訟代理人。


司法院資訊處製作；財團法人民間司法改革基金會備份。
